臺灣高等法院刑事判決
109年度上訴字第4604號
上  訴  人  臺灣新北地方檢察署檢察官
被      告  陳聖彬



上列上訴人因被告傷害案件，不服臺灣新北地方法院109年度訴
字第835號，中華民國109年9月30日第一審判決（起訴案號：臺
灣新北地方檢察署108年度偵字第35255號），提起上訴，本院判
決如下：
    主  文
上訴駁回。
    理  由
一、公訴意旨略以：被告陳聖彬與告訴人李文鑑為鄰居，其等於
　　民國108年7月27日20時許，在新北市○○區○○街00○0號5 樓樓
    梯間因細故口角，告訴人先徒手毆打陳聖彬之後腦勺與後頸
    部，並以腳踢被告陳聖彬之妻王吟棣之右大腿，致被告陳聖
    彬受有頸部紅腫疼痛之傷害，王吟棣則受有右大腿部紅腫疼
    痛之傷害(告訴人李文鑑被訴傷害部分，業據原審判處拘役1
    0日，如易科罰金，以新臺幣1千元折算1日確定)，被告陳聖
    彬即基於傷害之犯意，徒手毆打告訴人李文鑑，致其受有右
    手肘、右手拇指擦傷併挫傷、左手第四指腫脹疼痛等傷害，
    因認被告陳聖彬涉犯刑法第277條第1項之傷害罪嫌。
二、程序部分：
  ㈠本件審理範圍：
　　本件檢察官原起訴被告李文鑑、陳聖彬傷害等案件，經原審
    分別將被告李文鑑判刑在案，被告陳聖彬被訴傷害部分無罪
    在案。檢察官僅就被告陳聖彬部分上訴，被告李文鑑、陳聖
    彬均未上訴，李文鑑部分即告確定，故本件審理範圍限於被
    告陳聖彬部分，合先敘明。
  ㈡證據能力之說明：
    按刑事訴訟法基於證據裁判主義及嚴格證明法則，明定得以
    作為認定犯罪事實存否之依據者，以有證據能力之證據為限
    。而「傳聞排除法則」中所謂被告以外之人於審判外之陳述
    無證據能力，係針對證據目的在於證明犯罪事實爭點（issu
    e on fact ）之證據資格而言，若證據之目的僅係作為「彈
    劾證據憑信性或證明力」之用（issue on credibility），
    旨在減損待證事實之成立或質疑被告或證人陳述之憑信性者
    ，其目的並非直接作為證明犯罪事實成立存否之證據，則無
    傳聞排除法則之適用，此即英美法概念所稱「彈劾證據」（
    impeachment evidence），日本刑事訴訟法第328 條亦已就
    此項「彈劾證據」予以明文規定，基於刑事訴訟發現真實及
    公平正義之功能，於我國刑事訴訟上亦應有其適用。故於審
    判期日證人所為陳述與審判外之陳述相異時，仍可提出該證
    人先前所為自我矛盾之陳述，用來減低其在審判時證言之證
    明力，此種作為彈劾證據使用之傳聞證據，因非用於認定犯
    罪事實之基礎，不受傳聞法則之拘束。因此，被告以外之人
    於審判外之言詞或書面陳述，雖不得以之直接作為證明犯罪
    事實存否之證據，但非不得以之作為彈劾證據，用來爭執或
    減損被告、證人或鑑定人陳述之證明力，最高法院98年度台
    上字第2079號、第2896號、第4029號判決參照。本件以下其
    餘所引有關上揭被告以外之人於審判外之言詞及書面陳述，
    均非直接證明犯罪事實存否之證據，依前開判決意旨，皆不
    受證據能力規定及傳聞法則之限制。
三、按犯罪事實應依證據認定之，無證據不得認定犯罪事實，刑
    事訴訟法第154條第2項定有明文。又認定犯罪事實所憑之證
    據，雖不以直接證據為限，間接證據亦包括在內，然而無論
    直接或間接證據，其為訴訟上之證明，須於通常一般之人均
    不致有所懷疑，而得確信其為真實之程度者，始得據為有罪
    之認定，倘其證明尚未達到此一程度，而有合理之懷疑存在
    時，事實審法院在心證上無從為有罪之確信，自應為無罪之
    判決，最高法院76年台上字第4986號判例意旨參照。刑事訴
    訟法第161條第1項規定：檢察官就被告犯罪事實，應負舉證
    責任，並指出證明之方法；因此，檢察官對於起訴之犯罪事
    實，應負提出證據及說服之實質舉證責任。倘其所提出之證
    據，不足為被告有罪之積極證明，或其指出證明之方法，無
    從說服法院以形成被告有罪之心證，基於無罪推定之原則，
    自應為被告無罪判決之諭知，最高法院92年台上字第128號
    著有判例足資參照。
四、檢察官認被告陳聖彬涉犯刑法第277條第1項之普通傷害犯嫌
    ，係以被告陳聖彬之供述、證人即告訴人李文鑑之證述、
　　告訴人李文鑑之新北市立聯合醫院乙種診斷書、照片等為其
    論據。訊據被告陳聖彬固不否認有徒手拉告訴人李文鑑之手
    臂，致告訴人李文鑑重心不穩而跌倒，惟堅詞否認有何傷害
    犯行，辯稱：「我是看到李文鑑要攻擊我太太王吟棣，為了
    保護王吟棣，我才從後面拉住告訴人李文鑑的手，他後退絆
    到椅子跌倒，我馬上報警，我沒有任何攻擊他的意思，我是
    出於自衛，洵無傷害犯行。」等語。經查：
  ㈠被告陳聖彬於108年7月27日晚間8時許，在新北市○○區○○街00
    ○0號5樓樓梯間，徒手拉扯告訴人李文鑑，致告訴人李文鑑
    重心不穩跌倒，經告訴人李文鑑事後前往驗傷，診斷有右手
    肘、右手拇指擦傷併挫傷，左手第四指腫脹疼痛等傷勢等情
    ，為被告陳聖彬自承在卷，且有新北市立聯合醫院診斷證明
    書可以佐證（偵卷第27頁），足信為真實。本件應審究者，
    係被告陳聖彬是否如其所辯係出於正當防衛所為。
　㈡按正當防衛，係指對於現在不法之侵害，出於防衛自己或他
    人權利之行為而言，此觀刑法第23條前段之規定自明。而侵
    害行為業已進行或正在持續者，均屬現在之侵害，須待該行
    為失敗無法發生結果，或攻擊者行為已完全結束或終局放棄
    ，始得謂侵害業已過去。又正當防衛乃源於個人保護及維護
    法秩序原則，係屬正對不正之權利行使，並不要求防衛者使
    用較為無效或根本不可靠之措施。苟防衛者未出於權利濫用
    ，而以防衛之意思，則防衛方法不以出於不得己或唯一為必
    要，只要得以終結侵害並及時保護被侵害之法益，均屬客觀
    必要之防衛行為（最高法院108年度台上字第62號判決意旨
    參照），並不以侵害之大小與行為之輕重而有所變更（最高
    法院97年度台上字第815號判決要旨參照）。是防衛行為是
    否客觀必要，應就侵害或攻擊行為之方式、重輕、緩急與危
    險性等因素，並參酌侵害或攻擊當時，防衛者可資運用之防
    衛措施等客觀情狀而綜合判斷；其標準乃在於一個理性之第
    三人，處於防衛者所面臨之情況，是否亦會採取同樣強度之
    防衛行為；不以出於不得已之唯一手段為要件，並無須考慮
    所保護法益是否優越於所侵害法益之法益平衡問題，且防衛
    者能否另以逃避、迂迴方式取代直接反擊行為，亦在所不問
    。
　㈢告訴人李文鑑於警詢中指述：「當時陳聖彬、王吟棣到我5 
    樓住處找我理論，接著就把我掛在5樓樓梯間的衣物衣架扯
    下來，我就氣憤，當下氣在心頭上，混亂中，我手肘不慎碰
    到告王吟棣，接著陳聖彬就把我扳倒在地上，造成我右手肘
    擦傷。」等語（見偵卷第5、6頁）；於偵查中供稱：「我要
    阻擋陳聖彬丟我的衣服，我當下有喝酒，情緒比較易怒，我
    跟陳聖彬肢體衝突的時候有碰到王吟棣，但那個部位碰到她
    我不清楚，當時陳聖彬看到我碰到王吟棣，他就把我扳倒，
    我不知道他如何將我用倒，但我重摔到地上。」等語（見偵
    卷第60頁）。依證人李文鑑上開證言，被告陳聖彬係於見聞
    告訴人李文鑑「碰到」告訴人王吟棣之後，始將告訴人李文
    鑑拉倒。
  ㈣證人即被告陳聖彬之妻王吟棣於警詢中證稱：「當時我站在
    李文鑑的後方，看到他突然抓住我先生（即陳聖彬）的後頸
    ，我怕他要繼續攻擊我先生，要伸手抓住李文鑑制止他，然
    後李文鑑就轉過頭來，我當時很害怕，嚇得把頭轉開，然後
    我不知道他是用腳踹我還是用什麼東西打到我的右側大腿，
    陳聖彬看到後就從李文鑑後拉住制止他，李文鑑就重心不穩
    跌倒在地上。」等語（見偵卷第18頁）；復於偵查中結證稱
    ：「當時我感覺李文鑑好像要攻擊陳聖彬，我就用手拉住李
    文鑑的背部，李文鑑轉頭踢我的右大腿，用手打我的後頸部
    ，陳聖彬看到我被打第一時間要制止李文鑑，就將李文鑑拉
    住，李文鑑就跌倒。」等語（見偵卷第46、47頁）。依證人
    王吟棣上開證言，告訴人李文鑑先攻擊證人王吟棣後，被告
    陳聖彬始由後拉住告訴人李文鑑，告訴人李文鑑即重心不穩
    摔倒在地。
　㈤互核㈢、㈣證人李文鑑、王吟棣之證言，告訴人李文鑑先攻擊
    王吟棣，斯時被告陳聖彬由後拉告訴人李文鑑，故於被告陳
    聖彬出手拉扯告訴人之際，告訴人正對證人為王吟棣不法侵
    害。衡諸證人王吟棣係被告陳聖彬之妻，被告陳聖彬為避免
    證人王吟棣受到傷害，而出手拉扯告訴人李文鑑，係出於制
    止告訴人李文鑑繼續傷害證人王吟棣之意，屬人情之常，被
    告陳聖彬顯出於防衛之意。觀之被告陳聖彬出手拉扯告訴人
    李文鑑，致告訴人李文鑑重心不穩跌倒，確因此中止告訴人
    李文鑑攻擊證人王吟棣之行為，益見此為正當防衛行為。又
    雖告訴人李文鑑因為遭被告陳聖彬拉倒而受有右手肘、右手
    拇指擦傷併挫傷、左手第四指腫脹疼痛等傷害，有上開驗傷
    診斷書可證，均屬輕傷，顯然被告陳聖彬並沒有造成告訴人
    李文鑑受到過度而不必要的損害，經核未逾越必要程度，並
    未防衛過當，故被告陳聖彬的反擊行為確屬正當防衛無訛。
  ㈥雖被告陳聖彬於爭執過程中曾口出：「再罵一次快點、快點
    、你罵我什麼，我沒聽到啦！」等語（見原審卷第61頁），
    然告訴人李文鑑自承當時其與被告陳聖彬理論，依社會一般
    通念，被告陳聖彬因與告訴人李文鑑發生衝突，持手機錄影
    蒐證中，口出前揭言語，固意在挑釁，惟衡情當不致使一般
    人忍無可忍必出手打人不可，告訴人李文鑑係酒後自制力降
    低，隨後出手攻擊證人王吟棣，仍屬不法之傷害行為，告訴
    人李文鑑此部分之傷害行為業經原審論罪科刑在案，故縱被
    告陳聖彬於爭執過程中曾口出前開挑釁言語，嗣被告陳聖彬
    為制止告訴人李文鑑對證人王吟棣之攻擊行為，而拉住告訴
    人李文鑑，致其重心不穩跌倒受傷，仍屬正當防衛。
五、綜上所述，被告陳聖彬雖然有拉扯告訴人李文鑑使其受傷之
    行為，但因為符合刑法第23條前段所定正當防衛事由，其行
    為不罰。檢察官所舉前開事證，經綜合評價調查證據之結果
    ，認尚未達於通常一般之人均不致有所懷疑，而得確信其為
    真實之程度，尚無法使本院形成被告陳聖彬有罪之心證，此
    外，復查無其他積極證據，足資證明被告陳聖彬有公訴意旨
    所指之傷害犯行，自不能證明被告陳聖彬犯罪。
六、維持原判決及駁回上訴之理由：
    原審就此部分同此認定，認不能證明被告陳聖彬犯罪，而諭
    知無罪，核無不合。檢察官上訴意旨略以：「告訴人李文鑑
    於偵查中結證稱：『陳聖彬就把我晾在樓梯間的衣服一件件
    扯下來丟在地上，我就阻擋，我跟陳聖彬就有肢體衝突，我
    要阻擋陳聖彬丟我的衣服，我當下有喝酒，情緒比較易怒。
    當時夫妻站得很近，當時我跟陳聖彬肢體衝突時有碰到王吟
    棣，但哪個部位碰到我也不清楚，當時陳聖彬看到我碰到王
    吟棣就把我扳倒，但我不知道他如何將我用倒，當時我重摔
    在地上。』等語，另證人王吟棣於偵查中結證稱：『當時我感
    覺李文鑑好像要攻擊陳聖彬，事後我看到我先生去醫院驗傷
    脖子後面有紅腫情形，因為事後驗傷，所以我覺得當初在樓
    梯間，李文鑑有抓到我先生的頸部，我就用手拉住李文鑑的
    背部，李文鑑轉頭踢我的右大腿，用手打我的後頸部，陳聖
    彬看到我被打，第一時間要制止李文鑑，就將李文鑑抓住，
    李文鑑就跌倒。』等語，細究證人李文鑑、王吟棣證述可知
    ，事發過程被告陳聖彬與告訴人李文鑑先發生肢體衝突，證
    人王吟棣因此出手拉扯告訴人李文鑑，告訴人李文鑑反擊證
    人王吟棣，接著被告陳聖彬才再反擊告訴人李文鑑，且證人
    王吟棣稱當時『感覺』告訴人李文鑑好像要攻擊被告陳聖彬，
    事後看到驗傷才認定告訴人李文鑑有出手攻擊被告陳聖彬，
    足見當時並未確定告訴人李文鑑有攻擊被告陳聖彬，則一開
    始之衝突究竟是告訴人李文鑑或被告陳聖彬先行挑起或出手
    ，實屬有疑。基此，實難排除被告陳聖彬係在其妻王吟棣被
    攻擊之前，就已與告訴人李文鑑互有攻擊行為，其後續拉扯
    告訴人李文鑑之行為實則繼續出於互毆之傷害犯意為之，原
    審未考量被告陳聖彬先與告訴人李文鑑發生衝突，然後李文
    鑑遭告王吟棣拉扯才轉身反擊，而將上開閉接時間內連續發
    生之行為切割，僅從證人王吟棣遭告訴人李文鑑攻擊之時間
    開始看起，而認被告陳聖彬為正當防衛之意思，實有認事用
    法違背經驗法則之失。」等為由，指摘原判決不當。然查：
    原審已詳敘其證據方法與待證事實之關係，及何以認定證明
    被告陳聖彬確實為正當防衛行為而無傷害之不法犯意之理由
    ，而本院對於卷內訴訟資料，復已逐一剖析，參互審酌，仍
    無從獲得被告陳聖彬有傷害犯行之有罪心證，業如上述，基
    於罪疑惟輕、無罪推定之原則，自應為被告陳聖彬無罪之諭
    知。本件告訴人與被告陳聖彬及其妻王吟棣衝突過程，係告
    訴人李文鑑先出手毆打被告陳聖彬之後腦勺與後頸部，並以
    腳踢被告陳聖彬之妻王吟棣之右大腿，被告陳聖彬為保護妻
    子王吟棣，出手拉扯告訴人李文鑑，致告訴人李文鑑重心不
    穩跌倒受傷，斯時被告陳聖彬並未與告訴人李文鑑互毆，檢
    察官上訴意旨所指有所誤會。綜上所述，此部分既不能證明
    被告陳聖彬涉有上揭檢察官所指之傷害犯行，自難率以該罪
    相繩，檢察官未提新事證，猶執前詞上訴，尚難採信。是檢
    察官之上訴為無理由，應予駁回。
據上論斷，應依刑事訴訟法第368條，判決如主文。
本案經檢察官王佑瑜偵查起訴，檢察官李淑珺上訴，檢察官張秋
雲到庭執行職務。
中　　華　　民　　國　　110 　年　　1 　　月　　27　　日
　　　　　　　　　刑事第十七庭  審判長法　官  鄭水銓
　　　　　　　　　　　　　　　　　    法　官  李世華
　　　　　　　 　 　　　　　　　　　　法　官  黃雅芬
以上正本證明與原本無異。
檢察官如不服本判決，應於收受送達後20日內向本院提出上訴書
狀，惟須受刑事妥速審判法第9條限制。其未敘述上訴之理由者
，並得於提起上訴後20日內向本院補提理由書(均須按他造當事
人之人數附繕本)「切勿逕送上級法院」。
刑事妥速審判法第9條：
除前條情形外，第二審法院維持第一審所為無罪判決，提起上訴
之理由，以下列事項為限：
一、判決所適用之法令牴觸憲法。
二、判決違背司法院解釋。
三、判決違背判例。
刑事訴訟法第 377 條至第 379 條、第 393 條第 1 款之規定，
於前項案件之審理，不適用之。
                                      書記官  鄭雅云
中　　華　　民　　國　　110 　年　　1 　　月　　27　　日